ACORDAO-COMPLETO-2338803

ACÓRDÃO 205/2019 ATA 3/2019 - PLENÁRIO

VISTOS, relatados e discutidos estes autos que tratam de pedido de reexame interposto pelo Sr. Nereu Delfino Motta contra o Acórdão 2541/2017-TCU-Plenário, por meio do qual esta Corte anulou o Acórdão 2621/2011-TCU-Primeira Câmara, que havia considerado legal ato de alteração de aposentadoria emitido em favor do recorrente;
ACORDAM os ministros do Tribunal de Contas da União, reunidos em Sessão do Plenário, ante as razões expostas pelo relator e com fundamento nos arts. 33 e 48 da Lei 8.443/1992, em:
9.1. conhecer do pedido de reexame para, no mérito, negar-lhe provimento, mantendo-se inalterado o acórdão recorrido; e
9.2. dar ciência desta deliberação ao recorrente e à Superintendência Regional do Trabalho e Emprego no Estado de Goiás.

Pedido de reexame interposto contra deliberação que anulou acórdão que havia considerado legal ato de aposentadoria emitido em favor do recorrente.

Ministério dos Transportes, Portos e Aviação Civil.

3. Recorrente: Nereu Delfino Motta (XXX.832.377-XX).

13.1. Ministros presentes: José Mucio Monteiro (Presidente), Walton Alencar Rodrigues, Benjamin Zymler, Augusto Nardes, Aroldo Cedraz, Raimundo Carreiro, Ana Arraes e Vital do Rêgo (Relator).
13.2. Ministros-Substitutos presentes: Marcos Bemquerer Costa, André Luís de Carvalho e Weder de Oliveira.

Nereu Delfino Motta

VITAL DO RÊGO

Ministro Augusto Nardes.

Adoto como relatório, com os devidos ajustes de forma, a instrução elaborada no âmbito da Secretaria de Recursos (peça 85) , com a qual se manifestou de acordo o corpo gerencial daquela unidade técnica especializada (peças 86 e 87) , a seguir transcrita:
INTRODUÇÃO
Trata-se de pedido de reexame (peça 67) interposto pelo Sr. Nereu Delfino da Motta, ex-empregado da extinta  Portobrás, que foi transposto para o regime estatutário no Ministério dos Transportes, contra o Acórdão 2541/2017-TCU-Plenário (peça 51) .
1.1.	A deliberação recorrida apresenta o seguinte teor:
VISTOS, relatados e discutidos estes autos que tratam de revisão de ofício do ato de alteração de aposentadoria de Nereu Delfino da Motta, considerado legal por intermédio do Acórdão 2621/2011-TCU-Primeira Câmara; 
ACORDAM os Ministros do Tribunal de Contas da União, reunidos em Sessão do Plenário, ante as razões expostas pelo Relator, e com fundamento nos artigos 71, incisos III e IX, da Constituição Federal; 1º, inciso V, 39, inciso II, e 45 da Lei 8.443/1992; 1º, inciso VIII,174, 259, inciso II, do Regimento Interno, c/c art. 168 do Código Civil e Súmulas 346 e 473 do Supremo Tribunal Federal em:
9.1. declarar de ofício a nulidade absoluta do Acórdão 2621/2011-TCU-Primeira Câmara, em face de vício insanável contido no ato de alteração de aposentadoria de Nereu Delfino da Motta, cadastrado no Sistema Sisac sob o nº 10001506-2007-000019-3;
9.2. determinar ao Ministério dos Transportes, Portos e Aviação Civil que:
9.2.1. abstenha-se de cadastrar no Sistema Sisac atos de alteração de aposentadoria que não preencham os requisitos do § 1º do art. 2º da Instrução Normativa TCU nº 55/2007 e do § 1º do art. 2º da Resolução TCU nº 206/2007;
9.2.2. notifique o interessado acerca desta deliberação;
9.3. determinar à Secretaria de Fiscalização de Pessoal que monitore o cumprimento deste acórdão e, caso não atendida as determinações supra, represente a este Tribunal para a apuração das responsabilidades cabíveis, sem prejuízo da exclusão do ato nº 10001506-2007-000019-3 da base Sicac;
9.4. encaminhar cópia deste acórdão ao Ministério dos Transportes, Portos e Aviação Civil (grifos acrescidos) .
HISTÓRICO
2.	Nos termos do Acórdão 303/2015-TCU-Plenário, este Tribunal reconheceu a existência de irregularidade na reintegração de empregados oriundos da Portobrás e da EBTU, com base na Lei 8.878/1994. Isso porque a sobredita reintegração foi levada a efeito, pelo Ministério dos Transportes, mediante a transposição do regime de trabalho dos reintegrados, de celetista para estatutário, sem que houvesse comando legal ou judicial que amparasse esse procedimento.
2.1. Assim, diante da constatação de que a aposentadoria do recorrente padecia de impropriedade relativa à transposição indevida para o regime estatutário, seu ato de concessão inicial foi julgado ilegal.
2.2. No que tange ao ato de aposentadoria de peça 4, objeto deste processo, entendeu-se não se tratar de um ato típico de alteração, por conter um vício insanável do elemento "forma", e, por via de consequência, foi invalidado, vez que não preenche os requisitos previstos no § 1º do art. 2º da Instrução Normativa TCU nº 55/2007 nem no § 1º do art. 2º Resolução TCU nº 206/2007.
2.3. De fato, de acordo com o § 1º do art. 2º da Instrução Normativa TCU nº 55/2007, o ato de alteração ora sob exame não se inclui dentre as hipóteses previstas nesse diploma para assim ser caracterizado, verbis: 
"Art. 2º A autoridade administrativa responsável por ato de admissão ou de concessão de aposentadoria, reforma ou pensão submeterá ao Tribunal, para fins de registro, por intermédio do respectivo órgão de controle interno, na forma definida em manual de instrução e com base na tabela de fundamentos legais do Sistema de Apreciação e Registro dos Atos de Admissão e Concessões (Sisac) , informações relativas aos seguintes atos:
[...]
VII - alteração do fundamento legal de ato concessório.
§ 1° Constituem alteração do fundamento legal do ato concessório as eventuais revisões de tempo de serviço ou contribuição que impliquem alteração no valor dos proventos e as melhorias posteriores decorrentes de acréscimos de novas parcelas, gratificações ou vantagens de qualquer natureza, bem como a introdução de novos critérios ou bases de cálculo dos componentes do benefício, quando tais melhorias se caracterizarem como vantagem pessoal do servidor público civil ou militar e não tiverem sido previstas no ato concessório originalmente submetido à apreciação do Tribunal.
2.4. De igual modo, a Resolução TCU nº 206/2007, ao estabelecer procedimentos para exame, apreciação e registro dos atos de admissão de pessoal, de concessão de aposentadoria e reforma também reproduziu o normativo supra, verbis:
"Art. 2º O Tribunal apreciará, para fins de registro, a legalidade dos seguintes atos:
[...]
VII - alteração do fundamento legal do ato concessório.
§ 1° Para efeito do disposto no inciso VII do caput, constituem alteração do fundamento legal do ato concessório as eventuais revisões de tempo de serviço ou contribuição que impliquem alteração no valor dos proventos e as melhorias posteriores decorrentes de acréscimos de novas parcelas, gratificações ou vantagens de qualquer natureza, bem como a introdução de novos critérios ou bases de cálculo dos componentes do benefício, quando tais melhorias se caracterizarem como vantagem pessoal do servidor público civil ou do militar e não tiverem sido previstas no ato concessório originalmente submetido à apreciação do Tribunal. 
2.5. Destarte, considerando que o presente ato de alteração é nulo de pleno direito e que o Acórdão 2621/2011-TCU-Primeira Câmara o indevidamente considerou legal, declarou-se, de ofício, a nulidade absoluta da referida deliberação, bem como a exclusão do aludido ato da base Sisac.
EXAME DE ADMISSIBILIDADE
3.	Reitera-se o exame de admissibilidade de peça 68, em que se propôs o conhecimento do presente recurso, nos termos do artigo 48 da Lei 8.443/1992, c/c os artigos 285 e 286, parágrafo único, do RI/TCU, com a suspensão dos efeitos do subitem 9.1 do Acórdão 2541/2017-TCU-Plenário, em relação ao recorrente. Observa-se que o Excelentíssimo Senhor Ministro-Relator Vital do Rêgo, mediante despacho de peça 70, concordou com a proposta desta unidade técnica.
EXAME DE MÉRITO
4.	Delimitação
4.1.Constitui objeto do presente recurso definir se:
a) houve violação ao contraditório e à ampla defesa;
b) o ato inicial de aposentadoria e o de sua alteração deveriam ter sido julgados, por conexão, conjuntamente;
c) houve a incidência da decadência na apreciação do ato de alteração de aposentadoria do recorrente;
d) o TCU é incompetente para rever aposentadoria já registrada;
e) a Lei Maior não veda a transformação de emprego público em cargo público;
f) o Acórdão 303/2015-TCU-Plenário seria nulo;
g) houve a incidência da decadência na reapreciação da transposição do interessado de celetista para estatutário;
h) há possibilidade jurídica de existir servidor permanente da União ou de suas autarquias regido pelas leis trabalhistas;
i) se considerar inconstitucional a transposição do regime da CLT para o estatutário, seria, também, inconstitucional qualquer reintegração de anistiado em emprego público;
j) se aplica o disposto no art. 243 da Lei 8.112/1990 ao recorrente;
k) o ato de transposição de celetista para estatutário deve ser convalidado;
l) houve ofensa aos princípios da irredutibilidade de vencimentos, da segurança jurídica e do direito adquirido
m) a modificação posterior da jurisprudência alcançou situações constituídas à luz de critério interpretativo anterior;
n) houve violação ao princípio da isonomia;
o) não há fonte de custeio para a aposentadoria do recorrente pelo Regime Geral de Previdência;
p) existem acórdãos favoráveis ao recorrente.
5.	Da ampla defesa e do contraditório
5.1. O recorrente alega ter havido cerceamento de defesa, com base nos seguintes argumentos:
5.2. No presente processo e no que foi proferido o Acórdão 303/2015-TCU-Plenário houve cerceamento de defesa e, portanto, o venerando Acórdão 303/2015-TCU-Plenário é nulo, por ofensa aos princípios constitucionais da ampla defesa e do contraditório.
5.3. Deve ser assegurada ampla defesa antes de qualquer decisão, e não após a deliberação que vier a ser tomada. Assim, não basta dizer que fica garantida a observância do at. 260, § 2º, do RI/TCU ou que a defesa será no órgão de origem do servidor, onde será instaurado o processo administrativo, pois havendo possibilidade de cancelamento ou modificação da aposentadoria concedida, é imperativo constitucional o direito de prévia oitiva.
5.4. Portanto, está o TCU desrespeitando a lei, como também o enunciado da Súmula Vinculante 3 do STF.
5.5. Assim, não se tratando de apreciação da legalidade do ato de concessão inicial de aposentadoria, reforma e pensão, e, podendo resultar na anulação de ato administrativo que beneficia o interessado, é certo que o ora recorrente deveria ter sido intimado por iniciativa exclusiva do TCU, para tomar conhecimento do processo e, querendo, apresentar defesa.
Análise:
5.6. Assim rezou o Acórdão 303/2015-TCU-Plenário:
9.1. conhecer do pedido de reexame para dar-lhe provimento e tornar sem efeito o Acórdão 2984/2011-TCU-Plenário;
9.2. determinar ao Ministério dos Transportes e ao Ministério do Planejamento, Orçamento e Gestão que:
9.2.1 apresentem no prazo de 90 dias, plano de ação, cuja execução não extrapole o prazo máximo de 360 dias, com as providências necessárias ao restabelecimento do regime celetista para todos os anistiados oriundos da EBTU e da Portobrás apontados nas listagens constantes do presente processo, caso ainda não o tenha feito em cumprimento à conclusão de n° 47 constante do Parecer JT-01/2007, do Advogado-Geral da União, aprovado pelo Presidente da República e publicado no Diário Oficial da União do dia 31/12/2007, devendo ser assegurados o contraditório e a ampla defesa aos que se considerarem afetados pela deliberação que vier a ser proferida;
9.2.2 adotem providências análogas para eventuais anistiados de outras origens e que se encontrem na mesma situação;
9.2.3 observem que as determinações constantes das alíneas 9.2.1 e 9.2.2 somente não deverão ser implementadas na hipótese de existência de decisão judicial que expressamente determine a transposição para o regime estatutário;
9.3 determinar ao Ministério do Planejamento, Orçamento e Gestão, como gestor do sistema Sipec, que oriente as unidades a ele subordinadas a cadastrar, no Sistema Sisac, atos de admissão de servidores que venham a ser reintegrados com base na Lei 8.878/1994, com expressa menção das condições do servidor, se celetista ou estatutário, quando do seu desligamento e de seu retorno por força dessa lei;
9.4. determinar à Secretaria de Fiscalização de Pessoal deste TCU - Sefip que elabore plano de ação, no prazo de 120 dias, aprovado pela Coestado e Segecex, com a especificação das ações necessárias e respectivos recursos humanos a serem alocados, que permita a identificação e o devido tratamento de todos os atos relativos à admissão, concessão de aposentadoria ou pensão pertinentes aos servidores anistiados e verifique a possível ocorrência de transposição indevida de regimes, como a descrita nestes autos, a fim de propor sua revisão de ofício, observadas as condições previstas no art. 260, § 2°, do Regimento Interno do TCU;
9.5 dar ciência desta deliberação ao recorrente, ao Ministério do Planejamento, Orçamento e Gestão, ao Ministério dos Transportes e ao Sr. João Bosco Teixeira, Coordenador-Geral de Direito Econômico, Social e Infraestrutura da Advocacia-Geral da União.
5.7. Demais disso, assim dispõe a Súmula Vinculante 3 do STF:
Nos processos perante o Tribunal de Contas da União asseguram-se o contraditório e a ampla defesa quando da decisão puder resultar anulação ou revogação de ato administrativo que beneficie o interessado, excetuada a apreciação da legalidade do ato de concessão inicial de aposentadoria, reforma e pensão (grifos acrescidos) .
5.8. Pois bem. O Acórdão 303/2015-TCU-Plenário previu, expressamente, em seu subitem 9.2.1, o exercício do direito ao contraditório e à ampla defesa de todos os ex-empregados anistiados da Portobrás e da EBTU que vierem a ser reestabelecidos como celetistas. Não há, portanto, que se falar em nulidade da referida deliberação.
5.9. Sobre o tema, não se pode relegar ao oblívio o Acórdão 2526/2016-TCU-Plenário, no sentido de que este Tribunal "exerceu a chamada jurisdição objetiva, ou seja, a relação processual estabeleceu-se apenas entre a Corte de Contas, de um lado, o Ministério dos Transportes, o Ministério do Planejamento, Orçamento e Gestão, de outro, tendo-se limitado o órgão de controle externo, no exercício de sua missão constitucional, a expedir aos órgãos ministeriais comando de natureza mandamental, sem efeito desconstitutivo, dado que determinou às unidades jurisdicionadas a adoção de providências para o exato cumprimento da lei, sem que ele próprio - o Tribunal de Contas da União- anule os atos questionados".
5.10. Mas não é só: sobre a ampla defesa e contraditório do recorrente, vem à balha as seguintes ponderações da Sefipn (peça 40) : 
5. Assim, esta Unidade Técnica encaminhou ofício de oitiva ao interessado, datado de 22/9/2015 (peça 23) , com Aviso de Recebimento-AR acusando a entrega em 29/9/2015 (peça 24) . O órgão também noticiou a ciência do interessado (peça 33) . O ofício de oitiva à peça 23 estabeleceu o prazo de 15 dias, a contar do recebimento da notificação, para que o ex-servidor, se assim desejasse, pudesse "manifestar-se quanto a revisão de ofício do Acórdão 2621/2011-TCU-Primeira Câmara". 
6. O interessado não se manifestou neste processo, mas apresentou resposta no âmbito do TC Processo 021.967/2014-8, que trata do seu ato inicial de aposentadoria, considerado legal por intermédio do Acórdão 5379/2014-TCU-Primeira Câmara. Naquele TC Processo 021.967/2014-8, assim como nestes autos, foi autorizada a revisão de ofício, e realizou-se a oitiva de Nereu Delfino da Motta, também devido à transposição indevida de regime celetista para estatutário. Assim, como na perspectiva do interessado o TCU está apreciando a sua aposentadoria, que é fato uno, entende-se que os seus argumentos devem ser analisados também neste processo, que trata do seu ato de alteração, no mesmo teor da análise realizada naquele TC Processo 021.967/2014-8, que trata de seu ato inicial.
5.11. Destarte, é de se concluir que não houve ofensa aos princípios do contraditório e da ampla defesa. Assim, opina-se pela rejeição dos argumentos apresentados pelo recorrente.
6.	Da conexão
6.1. O recorrente aduz que o ato inicial de sua aposentadoria deveria ter sido julgado em conjunto com a sua alteração, com base nos seguintes argumentos:
6.2. É nulo o julgamento realizado, que resultou no Acórdão 2541/2017-TCU-Plenário, por não ter sido um julgamento conjunto dos processos TC Processo 003.608/20111-5 e Processo 021.967/2014-8, pois, se no sorteio do Ministro Relator não foi observado que havia conexão, deveria ser anulada a distribuição realizada ou solucionada a competência exclusiva de apenas um Ministro pelas regras processuais aplicáveis à prevenção.
Análise:
6.3. Observa-se que o ato inicial de aposentadoria e o seu ato de alteração podem, sim, ser julgados em Sessões Colegiadas de diferentes datas. Tanto é assim, que, via de regra, os atos iniciais são julgados anteriormente às suas alterações, eis que são enviados ao TCU antes dos atos de alteração.
6.4. Nesse sentir, opina-se pela rejeição dos argumentos apresentados pelo recorrente.
7. Da decadência na reapreciação da alteração de aposentadoria do interessado
7.1. O recorrente aduz que teria havido a incidência da decadência na apreciação da alteração de sua aposentadoria, com base nos seguintes argumentos:
7.2. Julgado o ato de alteração da aposentadoria do recorrente e determinado o seu registro em 3/5/2011, pelo Acórdão de Relação 2.621/2011 TCU/1ª Câmara, o TCU tinha até 3/5/2016 para rever o ato de aposentadoria. Como tal julgamento ocorreu no dia 14/11/2017, pelo Acórdão 2541/2017-TCU-Plenário, já havia operado irremediavelmente a decadência administrativa e, portanto, o registro fez coisa julgada administrativa, sendo que qualquer ação para declará-lo nulo ou tirar sua eficácia fere o direito adquirido do recorrente.
Análise:
7.3. O argumento apresentado não é inédito, tendo o Ministro-Relator a quo tecido as seguintes ponderações:
16. Em primeiro lugar, conforme visto na nova instrução da Sefip, o ato Sisac cadastrado pelo órgão de origem sob o nº 10001506-2007-000019-3 não constitui um efetivo ato de alteração de aposentadoria. E assim sendo, é forçoso concluir-se, também, que se trata de um ato que contém um vício insanável do elemento "forma", devendo ser invalidado por não preencher os requisitos previstos no § 1º do art. 2º da Instrução Normativa TCU nº 55/2007 nem no § 1º do art. 2º Resolução TCU nº 206/2007.
17.  Nesse ponto em particular, assiste razão à unidade técnica, pois, de acordo com o § 1º do art. 2º da Instrução Normativa TCU nº 55/2007, o ato de alteração ora sob exame não se inclui dentre as hipóteses previstas nesse diploma para assim ser caracterizado, verbis: 
"Art. 2º A autoridade administrativa responsável por ato de admissão ou de concessão de aposentadoria, reforma ou pensão submeterá ao Tribunal, para fins de registro, por intermédio do respectivo órgão de controle interno, na forma definida em manual de instrução e com base na tabela de fundamentos legais do Sistema de Apreciação e Registro dos Atos de Admissão e Concessões (Sisac) , informações relativas aos seguintes atos:
[...]
VII - alteração do fundamento legal de ato concessório.
§ 1° Constituem alteração do fundamento legal do ato concessório as eventuais revisões de tempo de serviço ou contribuição que impliquem alteração no valor dos proventos e as melhorias posteriores decorrentes de acréscimos de novas parcelas, gratificações ou vantagens de qualquer natureza, bem como a introdução de novos critérios ou bases de cálculo dos componentes do benefício, quando tais melhorias se caracterizarem como vantagem pessoal do servidor público civil ou militar e não tiverem sido previstas no ato concessório originalmente submetido à apreciação do Tribunal. (grifei) 
18. De igual modo, a Resolução TCU nº 206/2007, ao estabelecer procedimentos para exame, apreciação e registro dos atos de admissão de pessoal, de concessão de aposentadoria e reforma também reproduziu o normativo supra, verbis:
"Art. 2º O Tribunal apreciará, para fins de registro, a legalidade dos seguintes atos:
[...]
VII - alteração do fundamento legal do ato concessório.
§ 1° Para efeito do disposto no inciso VII do caput, constituem alteração do fundamento legal do ato concessório as eventuais revisões de tempo de serviço ou contribuição que impliquem alteração no valor dos proventos e as melhorias posteriores decorrentes de acréscimos de novas parcelas, gratificações ou vantagens de qualquer natureza, bem como a introdução de novos critérios ou bases de cálculo dos componentes do benefício, quando tais melhorias se caracterizarem como vantagem pessoal do servidor público civil ou do militar e não tiverem sido previstas no ato concessório originalmente submetido à apreciação do Tribunal. (grifei) 
19. Nessa perspectiva, a Sefip, na sua nova instrução, sobretudo nos itens 10 e 12, ora reproduzidos, explica em detalhes o porquê de o ato Sisac sob exame não poder ser considerado de alteração, verbis:
"10.	O artigo 3º da Emenda Constitucional 41/2003 assegurou a concessão, a qualquer tempo, de aposentadoria aos servidores públicos, que, até a data de publicação da Emenda, tivessem cumprido todos os requisitos para obtenção do benefício, com base nos critérios da legislação então vigente. No sistema Siape, verifica-se que não houve alteração no fundamento legal da aposentadoria (peça 45) . O fundamento legal de código 1-1-0406-3 é uma complementação ao primeiro fundamento legal, não se tratando de alteração do fundamento legal a aposentadoria
[...]
12.	O ato deste processo foi preenchido de forma mais clara que o ato inicial, tratando-se de esclarecimentos do fundamento legal e do tempo de serviço registrado no ato inicial de aposentadoria. No entanto, não se vislumbra nenhuma das hipóteses de alteração de aposentadoria citadas no § 1º do art. 2º da Instrução Normativa TCU 55/2007, uma vez que não houve revisão de tempo de serviço ou contribuição que implicasse alteração no valor dos proventos ou melhoria posterior decorrente de acréscimo de novas parcelas, gratificações ou vantagens de qualquer natureza, nem introdução de novos critérios ou bases de cálculo dos componentes do benefício, caracterizando vantagem pessoal do servidor não prevista no ato concessório originalmente submetido à apreciação do Tribunal. (grifei) 
20. À luz desses esclarecimentos da Sefip, é imperioso concluir-se que tal ato de alteração não deveria ter sido cadastrado no Sistema Sisac, tampouco considerado legal e autorizado registro pelo TCU, por falta de preenchimento dos requisitos disciplinados em normas desta Corte para os atos da espécie.
21. Aduzo, por oportuno, em reforço à divergência com relação ao novo parecer do MPTCU, que por se tratar de um ato nulo, apesar de considerado legal e registrado pelo TCU, não afetou a esfera jurídica do servidor, na medida em que não lhe acrescentou qualquer benefício em seus proventos. E, assim sendo, a revisão do seu julgado, apenas por esse motivo, também não lhe trará qualquer prejuízo, em princípio, pois, no caso concreto, não se estará retirando direitos indevidamente garantidos pelo prazo decadencial previsto no art. 260, § 2º, do Regimento Interno do TCU.
22. Ademais, considerando que não existe no mundo real um típico ato de alteração, remanesceria válido e suficiente junto ao TCU apenas o ato inicial de sua aposentadoria. Porém, conforme já adiantei neste voto, referido ato inicial foi revisto de ofício na Sessão de 28/6/2017, nos autos do TC-Processo 021.967/2014-8, porque, neste caso, de fato, foram constatadas irregularidades que o macularam relativamente à indevida transposição da condição de celetista para estatutário, na condição de servidor anistiado com base na Lei 8.878/1994, reintegrado no serviço público federal, com cujos pareceres da unidade técnica e do MPTCU este relator e este colegiado estiveram de pleno acordo.
23. Por outro lado, na prática, com todas as vênias ao MPTCU, ao acolher-se seu último parecer exarado nestes autos (peça 50) relativamente ao ato de alteração, ora em apreciação, estaria o Tribunal a gerar uma situação anômala que precisaria ser resolvida em outro julgamento. Isso porque, em decorrência da revisão de ofício do ato inicial, por intermédio ao Acórdão 1331/2017-TCU-Plenário,  na Sessão de 28/6/2017, a efetiva aposentadoria do servidor, após o trânsito em julgado no âmbito do TCU, deverá ser requerida junto ao Instituto Nacional do Seguro Social (INSS) , pelo Regime Geral de Previdência social (RGPS) , cujo atos concessórios não se submetem, em regra à apreciação do TCU, salvo, evidentemente, ocorrência de fraudes que podem culminar em auditorias e/ou em Tomadas de Contas Especial.
24. Por sua vez, não se extirpando do mundo jurídico o ato de alteração, nulo de pleno direito, decorrente do ato inicial, já revisto de ofício, por suposto decurso do prazo do art. 260, § 2º, do RITCU, manter-se-á a aposentadoria concedida mediante o ato de alteração, com os direitos previstos no Regime Próprio da Previdência Social (RPPS) , situação rechaçada pelo Tribunal no Acórdão 303/2015-TCU-Plenário. 
25. Nessa hipótese, o órgão gestor e o interessado não entenderiam a posição oficial do TCU, pois o servidor poderá ser beneficiado com duas aposentadorias concedidas pelos dois regimes previdenciário (RGPS e RPPS) , com base num mesmo tempo de serviço.
26. Reitero que tendo sido considerado ilegal o ato inicial, nos autos do TC-Processo 021.967/2014-8, a concessão da aposentadoria do servidor somente poderá ser deferida pelo INSS, com fundamento nas normas do RGPS. Não se revendo o ato de alteração (nulo) , o servidor manterá a sua aposentadoria estatutária, com fundamento nas normas do Regime Próprio de Previdência Social (RPPS) , situação essa que não tem amparo na legislação pátria.
27. Por essas razões, para evitar prejuízos ao erário e apuração de responsabilidades de quem lhe der causa, impõe-se que nesta Sessão se declare, de ofício, a nulidade do Acórdão 2621/2011-TCU-Primeira Câmara, pelos fundamentos adicionalmente aduzidos, mesmo porque já foi considerado ilegal o ato inicial de aposentadoria, nos autos do TC-Processo 021.967/2014-8, cancelando-lhe o registro, com fundamento no art. 260, § 2º, do RITCU. 
28. Além dos motivos operacionais supra, aduzo que a extirpação do mundo jurídico pode ocorrer a qualquer tempo, com fundamento no art. 169 do Código Civil que assim dispõe: "O negócio Jurídico nulo não é suscetível de conformação, nem convalesce pelo decurso do tempo". Ademais, pode o juiz decretar de ofício a nulidade do ato (art. 168 do CC) , entendimento esse reconhecido pelo Supremo Tribunal Federal nas Súmulas 346 e 473, verbis:
Súmula 346: "A Administração Pública pode declarar a nulidade dos seus próprios atos"
Súmula 473: "A Administração pode anular seus próprios atos, quando eivados de vícios que os tornem ilegais, porque deles não se originam direitos; ou revogá-los, por motivo de conveniência ou oportunidade, respeitados os direitos adquiridos, e ressalvada, em todos os casos, a apreciação judicial"
29. Ademais, o art. 174 do RITCU autoriza o relator ou o Tribunal a declarar, de ofício, a nulidade absoluta de atos: 
"Art. 174. Conforme a competência para a prática do ato, o Tribunal ou o relator declarará a nulidade de ofício, se absoluta, ou por provocação da parte ou do Ministério Público junto ao Tribunal, em qualquer caso.". 
30. Em reforço a esse meu entendimento, que tem como norte o interesse público, aduzo, por oportuno, que José dos Santos Carvalho Filho, in Manual de Direito Administrativo, 26ª Ed., Atlas, São Paulo, 2013, pg. 159, leciona que:
"...A administração pode invalidar seus próprios atos. Dotado de autotutela, não somente pode, mas também deve fazê-lo, expungindo ato que, embora proveniente da manifestação de vontade de algum de seus agentes, contenha vício de legalidade.
O fundamento dessa iniciativa reside no princípio da legalidade (art. 37, caput, CF) . De fato, o administrador não estaria observando o princípio se, diante de um ato administrativo viciado, não declarasse a anomalia através de sua invalidação. Essa é a razão por que, nas palavras de MIGUEL REALE, a invalidação configura-se como 'um ato de tutela jurídica, de defesa da ordem legal constituída, ou, por outras palavras, um ato que sob certo prisma pode ser considerado negativo, visto não ter o efeito de produzir consequências novas na órbita administrativa, mas antes a de reinstaurar o statu quo ante.'" 
31. Nestas circunstâncias, dada a singularidade do presente caso, e para evitar que o Tribunal adote duas decisões antagônicas acerca de um mesmo objeto - aposentadoria do interessado - impõe-se a declaração de ofício da nulidade absoluta do Acórdão 2621/2011-TCU-Primeira Câmara, não se aplicando ao caso as disposições do art. 171 do RITCU.
7.4. Em virtude das ponderações supra expendidas pelo Relator a quo, opina-se pela rejeição dos argumentos apresentados pelo recorrente.
8. Da competência do TCU para rever aposentadoria já registrada
8.1. O recorrente aduz que o TCU não tem competência para rever de ofício decisão que julgou legal ato de alteração de aposentadoria, com base nos seguintes argumentos:
8.2. Essa competência de revisão de ofício do registro do ato de aposentadoria não se encontra em nenhum dispositivo legal ou constitucional, por isso, o § 2º do Regimento Interno do TCU é incompatível com a Constituição da República. 
Análise:
8.3. Entende-se que o fundamento legal para rever de ofício decisão que julgou legal ato de alteração de aposentadoria encontra-se no caput do art. 54 da Lei 9.784/1999:
Art. 54. O direito da Administração de anular os atos administrativos de que decorram efeitos favoráveis para os destinatários decai em cinco anos, contados da data em que foram praticados, salvo comprovada má-fé.
8.4. Claro está que o dispositivo acima deve ser interpretado de acordo com a Súmula TCU 278:
SÚMULA TCU 278: Os atos de aposentadoria, reforma e pensão têm natureza jurídica de atos complexos, razão pela qual os prazos decadenciais a que se referem o § 2º do art. 260 do Regimento Interno e o art. 54 da Lei nº 9.784/99 começam a fluir a partir do momento em que se aperfeiçoam com a decisão do TCU que os considera legais ou ilegais, respectivamente.
9. A Constituição e a transformação de emprego público em cargo público
9.1. O recorrente aduz que a Constituição não veda a transformação de emprego público em cargo público, com base nos seguintes argumentos:
9.2. A suposta ofensa ao art. 37, II, da CF não é reconhecida expressamente em nenhum acórdão do Excelso Pretório, enquanto o colendo TCU não obedece a Lei Maior, em não aplicar o art. 39, caput, em sua redação vigente, descumprindo a Medida Cautelar na ADI 2.135/DF.
Análise:
9.3. Após a Carta Política de 1988, restou assente que a investidura em cargos públicos deve, obrigatoriamente, ser precedida de concurso público (art. 37, II) , ressalvadas as nomeações para cargo em comissão declarado em lei de livre nomeação e exoneração. O inciso I da atual Constituição Federal, por ser amplo e genérico, deve ser conjugado com o inciso II, que trata, especificamente, da investidura em cargo ou emprego público.
9.4. Demais disso, não se pode relegar ao oblívio a lição de Hely Lopes Meirelles:
Na Administração Pública não há liberdade nem vontade pessoal. Enquanto na administração particular é lícito fazer tudo que a lei não proíbe, na Administração Pública só é permitido fazer o que a lei autoriza. A lei para o particular significa "pode fazer assim"; para o administrador público significa "deve fazer assim" (in Direito Administrativo Brasileiro, 33ª ed., São Paulo: Malheiros Editores, 2007, p. 87-88) .
9.5. Noutro falar: não há autorização legal para a Administração Pública Federal transformar emprego público em cargo público. Daí porque se entende irregular a aludida transformação.
9.6. No que tange à ADI 2.135, é de se observar a doutrina de Marcelo Moura:
O regime de emprego público nada mais é do que o regime celetista aplicado à Administração Federal Direta, Autárquica e Fundacional. Tal regime foi instituído pela Lei Federal 9.962/2000, com o intuito de flexibilizar as contratações pela União, e passou a conviver com o regime estatutário da Lei 8.112/1990.
A convivência destes dois regimes só foi possível porque a EC 19/1998 acabou com a exigência de que cada ente da Federação tivesse um só regime jurídico para reger a relação com seus servidores. Contudo, o E. STF deferiu parcialmente cautelar, com efeito ex nunc, para suspender a eficácia do art. 39, caput, da CF, com a redação imposta pela EC 19/1998 (ADI 2.135-4, DJU 14-8-2007) .
Com a decisão do STF, voltou a vigorar a antiga redação do art. 39, caput, da CF, que exigia o regime jurídico único. Consequentemente, o denominado regime de emprego público só subsistiu no intervalo entre a edição da Lei Federal 9.962/2000 e a concessão da cautelar na ADI 2.135-4, DJU 14-8-2007. A decisão na ADI só teve efeito ex nunc e as contratações ocorridas na vigência da referida lei foram respeitadas (grifos acrescidos) (in Curso de Direito do Trabalho. São Paulo: Saraiva, 2014, p. 174) .
9.7. Ex positis, entende-se que é perfeitamente possível o enquadramento dos servidores oriundos da Portobrás no Ministério dos Transportes, como celetistas, integrantes de quadro em extinção. Isto porque, de forma a reforçar este entendimento, as contratações de empregados públicos celetistas pela União, ocorridas na vigência da Lei 9.962/2000, foram respeitadas até a prolação da ADI 2.135-4, que teve efeitos ex nunc. 
10. Da nulidade da representação da AGU
10.1. O recorrente aduz que o Acórdão 303/2015-TCU-Plenário foi proveniente de temerária representação da AGU, com base nos seguintes argumentos:
10.2. O Acórdão 303/2015-TCU-Plenário escudou-se na temerária representação do advogado João Bosco Teixeira, que é fruto de atuação abusiva e ilegal, pois ele não detém competência para se dirigir ao TCU em nome da AGU, e nem tampouco lhe foi delegada atribuição nesse sentido, está, portanto, ele sendo desleal com a instituição onde trabalha, fazendo uso indevido da credibilidade e importância do órgão máximo da advocacia pública federal.
Análise:
10.3. No que tange à alegação de que o Acórdão 303/2015-TCU-Plenário escudou-se na temerária representação do advogado João Bosco Teixeira, é de se observar que o referido causídico encaminhou o Ofício 44/2011 - DSP/PGU/AGU (peça 1, p. 1-12, do TC Processo 030.981/2011-5) dando ciência a este Tribunal da aludida impropriedade que estaria ocorrendo no Ministério dos Transportes.
10.4. No entanto, quem representou a este Tribunal foi a Secretaria de Fiscalização de Pessoal - Sefip, eis que a representação foi conhecida com fulcro no art. 237, VI, do Regimento Interno do TCU (peça 4 do TC Processo 030.981/2011-5) . Ademais, não haveria nenhum óbice em sendo o Sr. João Bosco Teixeira, advogado da AGU, como representante, pois o citado Regimento Interno dispõe em seu inciso III do art. 237 que tem legitimidade para representar ao TCU servidores que comuniquem a ocorrência de irregularidades de que tenham conhecimento em virtude do cargo que ocupem. Não há, portanto, no Acórdão 303/2015-TCU-Plenário, de se cogitar de ilegitimidade para representar.
11. Da incidência da decadência na reapreciação da transposição do interessado de celetista para estatutário
11.1. O recorrente aduz que teria incidido a decadência na reapreciação da transposição do interessado de celetista para estatutário, com base no seguinte argumento:
11.2. Considerando que a transposição do recorrente - de celetista para estatutário - se deu há mais de cinco anos, alcançada está a decadência de que trata o art. 54 da Lei 9.784/1999, pois esta não prevê qualquer causa de suspensão ou interrupção do prazo decadencial.
Análise:
11.3. Na busca por ideias e conceitos de maior amplitude do ordenamento jurídico, é de mister ressaltar que a Constituição Federal de 1988 apresenta um complexo de diversos princípios, embora coordenados e conexos entre si, e que se destinam à consecução dos fins do Estado. Sobre a importância dos princípios, traz-se à colação a doutrina de Celso Antônio Bandeira de Mello:
"Princípio - já averbamos alhures - é, por definição, mandamento nuclear de um sistema, verdadeiro alicerce dele, disposição fundamental que se irradia sobre diferentes normas compondo-lhes o espírito e servindo de critério para sua exata compreensão e inteligência exatamente por definir a lógica e a racionalidade do sistema normativo, no que lhe confere a tônica e lhe dá sentido harmônico. É o conhecimento dos princípios que preside a intelecção das diferentes partes componentes do todo unitário que há por nome sistema jurídico positivo" (in Curso de Direito Administrativo, 15. Ed., São Paulo: Malheiros Editores Ltda., 2003, p. 817/8) .
11.4. Ora, não se pode relegar ao oblívio o princípio da segurança jurídica (fundamento da decadência prevista no art. 54 da Lei 9.784/1999) inserto no caput do art. 5º da Lei Maior e no art. 2º da Lei 9.784/1999, respectivamente:
Art. 5º. Todos são iguais perante a lei, sem distinção de qualquer natureza, garantindo-se aos brasileiros e aos estrangeiros residentes no País a inviolabilidade do direito à vida, à liberdade, à igualdade, à segurança e à propriedade, nos termos seguintes:
Art. 2º A Administração Pública obedecerá, dentre outros, aos princípios da legalidade, finalidade, motivação, razoabilidade, proporcionalidade, moralidade, ampla defesa, contraditório, segurança jurídica, interesse público e eficiência. (grifos acrescidos) 
11.5. Para maior clareza, traz-se à colação a doutrina de Celso Antônio Bandeira de Mello:
Esta 'segurança jurídica' coincide com uma das mais profundas aspirações do Homem: a da segurança em si mesma, a da certeza possível em relação ao que o cerca, sendo esta uma busca permanente do ser humano. É a insopitável necessidade de poder assentar-se sobre algo reconhecido como estável, ou relativamente estável, o que permite vislumbrar com alguma previsibilidade o futuro; é ela, pois, que enseja projetar e iniciar, consequentemente - e não aleatoriamente, ao mero sabor do acaso -, comportamentos cujos frutos são esperáveis a médio e longo prazo. Dita previsibilidade é, portanto, o que condiciona a ação humana. Esta é a normalidade das coisas (in Curso de Direito Administrativo, 15. Ed, São Paulo: Malheiros Editores, 2003, p. 113/4) .
11.6. No entanto, nenhum princípio existe isolado. De fato, obtempera Ferrara que
Un principio giuridico non esiste isolato, ma trovasi in intima connessione con altri principi [Um princípio jurídico não existe isolado, mas encontra-se em íntima conexão com outros princípios] (a tradução é nossa) (apud Estêvão Mallet, in Prática de Direito do Trabalho, São Paulo: LTr, 2008, p. 110) .
11.7. É dizer: não se pode levar ao paroxismo o princípio da segurança jurídica. É nesse sentido a doutrina de Daniel Galdino Sarmento:
 (...) no sistema constitucional brasileiro não há qualquer princípio, direito, garantia individual ou bem jurídico que tenha caráter absoluto (apud Melchíades Rodrigues Martins, in Justa Causa: do empregado, do empregador, culpa recíproca. São Paulo: LTr, 2010, p. 76) 
11.8. Percebe-se, no caso em testilha, a colisão entre os princípios da segurança jurídica e da necessidade de concurso público para a investidura em cargo público, vez que, se, por um lado, houve o transcurso de mais de 5 anos entre a transposição do recorrente para o Regime Jurídico Único e a data de hoje; por outro, houve a violação ao princípio da necessidade de aprovação em concurso público para a investidura em cargo público.
11.9. Versando sobre a colisão entre princípios, é de rigor considerar a doutrina de Raquel Melo Urbano de Carvalho:
Analisando a distinção entre o conflito entre regras e entre princípios, afirma Márcia Fratari Majadas que o conflito entre regras gera a incompatibilidade entre ambas, devendo uma delas ser eliminada do sistema. Já os princípios, diferentemente das regras jurídicas, imperativas e de decisão definitiva, "não trazem consigo tal imperatividade e decisão definitiva; são facultativos, objetivando harmonizar os vários valores que encenam".
 (...) 
A colisão entre princípios passa por um juízo de peso, de definir, mediante a ponderação dos bens em confronto, qual deles terá primazia naquela realidade, de modo a ser definida a sua prevalência em face do outro. É importante frisar que, nestas situações, "nem por isso a validade do princípio preterido é questionada, pois o que há é apenas uma relação de precedência condicionada, mas sem cogitar a possibilidade de seu desaparecimento do ordenamento jurídico, senão naquele cenário específico.
 (...) 
Assevera Alexy que, quando os princípios entram em colisão, um deles tem de ceder ao outro. Isto, contudo, não significa declarar inválido o princípio não incidente, nem mesmo compreendê-lo como exceção, mas trata-se apenas da circunstância de que, sob certas circunstâncias, um princípio precede ao outro. Sob circunstâncias diversas, a questão da precedência  pode ser solucionada de modo diverso.
 (...) 
Admite-se que em situações complexas, que a doutrina convencionou chamar de hard cases, pode se mostrar necessário, inclusive, ponderar alguns destes princípios que estejam em tensão, porquanto a simultaneidade da sua incidência não conduziria à solução do problema posto ao Poder Público. Eventual restrição da força coercitiva de um deles, em virtude das especificidades concretas de um certo contexto, não significa que o princípio deixou de ser válido no sistema, não sendo cabível falar em derrogação. Cogita-se, hodiernamente, da possibilidade de uma norma principiológica válida, que continue a integrar o ordenamento, não incidir em um caso específico, após realizado o juízo de ponderação naquela realidade.
 (...) 
Atente-se para o fato de que a ponderação entre princípios não consiste em atividade matemática ou exata. Impõe-se cautela quando da análise de situações concretas em que princípios igualmente válidos colidem entre si, sob pena de, ausente um mínimo de objetividade, parâmetros subjetivos arbitrários orientarem o processo hermenêutico. Surge, neste contexto, a proporcionalidade como critério capaz de orientar a definição pelo princípio ao qual será assegurada precedência no caso concreto, diante das normas vigentes em face do conflito em questão.
 (...) 
O princípio da proporcionalidade assume, em relação à técnica da ponderação, a função auxiliar de identificar, em dada situação empírica, qual a norma principiológica incide como meio adequado, necessário e proporcional para realizar o fim legítimo na espécie. Trata-se, assim, de um instrumento jurídico para elucidação de conflitos, porquanto guia potencial da atividade interpretativa necessária à acomodação de princípios de tensão, a serem eleitos ou rejeitados, renovados e redimensionados, em cada realidade.
É nesse mesmo sentido a orientação de Oscar Vilhena:
"Nesse contexto, as exigências do princípio da proporcionalidade representam um método geral para a solução de conflitos entre princípios, isto é, um conflito entre normas que, ao contrário do conflito entre regras, é resolvido não pela revogação ou redução teleológica de uma das normas conflitantes nem pela explicitação de distinto campo de aplicação entre as normas, mas antes e tão-somente pela ponderação do peso relativo de cada uma das normas em tese aplicáveis e aptas a fundamentar decisões em sentidos opostos. Nessa última hipótese, aplica-se o princípio da proporcionalidade para estabelecer ponderações entre distintos bens constitucionais."
 (...) Em síntese, a aplicação do princípio da proporcionalidade se dá quando verificada restrição a determinado direito fundamental ou um conflito entre distintos princípios constitucionais de modo a exigir que se estabeleça o peso relativo de cada um dos direitos por meio da aplicação das máximas que integram o mencionado princípio da proporcionalidade. (...) 
Elucida Gilmar Mendes que o que há de se perquirir, na aplicação da proporcionalidade, é se, em face do conflito entre dois bens constitucionais em tensão, o ato impugnado afigura-se adequado (isto é, apto para produzir o resultado desejado) , necessário (isto é, insubstituível por outro menos gravoso e igualmente eficaz) e proporcional em sentido estrito (ou seja, se estabelece uma relação ponderada entre o grau de restrição de um princípio e o grau de realização do princípio contraposto. (grifos acrescidos) (o.c., p. 226-236) .
11.10. Assim, restou assente que o princípio da proporcionalidade é o critério jurídico adequado para a solução de conflito entre os princípios da segurança jurídica e da necessidade de concurso público para a investidura em cargo público. Demais disso, o princípio da proporcionalidade é formado por três subprincípios, quais sejam: a adequação, a necessidade e a proporcionalidade em sentido estrito.
11.11. Sobre o subprincípio da proporcionalidade em sentido estrito, assim discorre Suzana de Toledo Barros:
Muitas vezes, um juízo de adequação e necessidade não é suficiente para determinar a justiça da medida restritiva adotada em uma determinada situação, precisamente porque dela pode resultar uma sobrecarga ao atingido que não se compadece com a ideia de justa medida. Assim, o princípio da proporcionalidade stricto sensu, complementando os princípios da adequação e da necessidade, é de suma importância para indicar se o meio utilizado encontra-se em razoável proporção com o fim perseguido. A ideia de equilíbrio entre valores e bens é exalçada.
Isso quer dizer que o juiz, quando considera adequada a relação entre determinada restrição e o fim a que se destina, ou mesmo quando reconhece a inexistência de outro meio menos gravoso que pudesse conduzir ao mesmo resultado, nem por isso está a chancelar uma providência que imponha ônus demasiados ao atingido. Há situações em que é plenamente possível identificar um desequilíbrio na relação meio-fim, sem que se possa concluir pela desnecessidade da providência legislativa, porque não está em causa a existência de outra medida menos lesiva, mas, sim, a precedência de um bem ou interesse sobre outro (in O princípio da proporcionalidade e o controle das leis restritivas de direitos fundamentais, 2ª Ed., Brasília: Brasília Jurídica, 2000, p. 82-83) .
11.12. Para a aferição da proporcionalidade em sentido estrito, é de rigor considerar a lógica do razoável de Luís Recaséns Siches. 
11.13. É da pena fluente de Luís Recaséns Siches:
"La lógica tradicional pura¬ - en cualquiera de sus manifestaciones -, es el instrumento adecuado para tratar com las ideas puras a priori - tales como los axiomas lógicos, las leyes del silogismo, los princípios matemáticos, etc. - y para la aprehensión de los hechos de la naturaleza. Por eso se la suele llamar lógica físicomatemática.
 (...) 
Ahora bién, la lógica tradicional o físico-matemática no es adecuada para tratar la vida humana ni sus problemas prácticos; por consiguiente, tampoco para los menesteres jurídicos, entre los cuales figura la interpretación del Derecho. Para todo cuanto pertenezca a nuestra humana existencia - incluyendo la práctica del Derecho - hay que emplear un tipo diferente del logos, que tiene tanta dignidad como la lógica tradicional, si es que no es superior a la de ésta: hay que manejar el logos de lo humano, la lógica de lo razonable, la cual es razón, tan razón como la lógica lo racional, pero diferente de ésta. La lógica de lo humano o de lo razonable es una razón impregnada de puntos de vista estimativos, de critérios de valoración, de pautas axiológicas, que, además, lleva a sus espaldas como aleccionamiento las enseñanzas recibidas de la experiência, de la experiencia propia y de la experiencia del prójimo, a través de la historia" (grifos acrescidos) (in Tratado General de Filosofia del Derecho, Vigésima Edición, México: Editorial Porrúa, 2010, p. 642) .
11.14. Assim, vem à baila a doutrina de Alípio Silveira:
Recaséns Siches, ao considerar os vários métodos modernos esboçados nos primeiros capítulos - método teleológico, método histórico-evolutivo ou progressivo, método da 'vontade da lei', nos mostra que cada um deles encerra uma parte da verdade, mas que a sua síntese final, em cada caso concreto, será dada pelo 'logos do razoável'. Mal comparando, a operação interpretativa se assemelha à execução de uma partitura musical. Vários são os instrumentos - no caso os métodos de interpretação - mas eles devem formar um conjunto harmônico, sob a batuta do maestro, no caso, o logos do razoável, o qual, como veremos em breve, corresponde à idéia básica do bem comum (grifos acrescidos) (in Hermenêutica no Direito Brasileiro, vol. I: São Paulo: Editora Revista dos Tribunais, 1968, p. 83) .
11.15. Sobre a incidência da lógica do razoável no Direito brasileiro, e mais especificamente ao Direito Administrativo, registra-se a doutrina de Carlos Henrique Bezerra Leite:
A lógica do razoável está implicitamente prevista no art. 5º da LINDB, segundo o qual "na aplicação da lei, o juiz atenderá aos fins sociais a que ela se dirige e às exigências do bem comum". Esta disposição é perfeitamente aplicável a todos os ramos do Direito, inclusive, e especialmente, no Direito do Trabalho (grifos acrescidos) (in Curso de Direito do Trabalho, 6ª ed., São Paulo: Saraiva, 2015, p. 112) .
11.16. De salientar que o argumento da "lógica do razoável" já foi acolhido por este Tribunal, conforme se infere do seguinte excerto de voto do Excelentíssimo Senhor Ministro Augusto Nardes (TC Processo 030.349/2008-4, Acórdão 11231/2015-TCU-Segunda Câmara) :
17. De outro lado, a par das irregularidades atribuídas ao recorrente frente a todos os elementos que conformam a situação fática, e em busca da decisão mais justa, concordo com o auditor da Serur, quando afirma que (...) "é de mister a utilização da 'lógica do razoável', que tem tanta dignidade quanto a lógica tradicional pura, porém uma lógica impregnada de pontos de vista estimativos, de critérios de valoração e de pautas axiológicas".
11.17. Assim, vale repisar que é de mister a utilização da "lógica do razoável", que tem tanta dignidade quanto a lógica tradicional pura, porém uma lógica impregnada de pontos de vista estimativos, de critérios de valoração e de pautas axiológicas.
11.18. No caso concreto, a estimativa, o critério de valoração e a pauta axiológica devem levar em conta que o atendimento ao princípio da segurança jurídica (previsto no caput do art. 5º da Carta Política) , resultaria, a um só tempo, na violação dos princípios da observância do concurso público, da impessoalidade, da moralidade e da igualdade (plasmados no art. 37, II, no art. 40 e no art. 5º, todos da Lei Maior) .
11.19. É nesse sentido o seguinte julgado do STF, por ocasião da apreciação do MS 28.279:
MANDADO DE SEGURANÇA. ATIVIDADE NOTARIAL E DE REGISTRO. INGRESSO. CONCURSO PÚBLICO. EXIGÊNCIA. ARTIGO 236, PARÁGRAFO 3º, DA CONSTITUIÇÃO FEDERAL. NORMA AUTO-APLICÁVEL. DECADÊNCIA PREVISTA NO ARTIGO 54 DA LEI 9.784/1999. INAPLICABILIDADE A SITUAÇÕES INCONSTITUCIONAIS. PREVALÊNCIA DOS PRINCÍPIOS REPUBLICANOS DA IGUALDADE, DA MORALIDADE E DA IMPESSOALIDADE. SUBSTITUTO EFETIVADO COMO TITULAR DE SERVENTIA APÓS A PROMULGAÇÃO DA CONSTITUIÇÃO FEDERAL. IMPOSSIBLIDADE. ORDEM DENEGADA. 1. O art. 236, § 3º, da Constituição Federal é norma auto-aplicável. 2. Nos termos da Constituição Federal, sempre se fez necessária a submissão a concurso público para o devido provimento de serventias extrajudiciais eventualmente vagas ou para fins de remoção. 3. Rejeição da tese de que somente com a edição da Lei 8.935/1994 teria essa norma constitucional se tornado auto-aplicável. 4. Existência de jurisprudência antiga e pacífica do Supremo Tribunal Federal no sentido da indispensabilidade de concurso público nesses casos (Ações Diretas de Inconstitucionalidade 126/RO, rel. Min. Octavio Gallotti, Plenário, DJ 05.6.1992; 363/DF, 552/RJ e 690/GO, rel. Min. Sydney Sanches, Plenário, DJ 03.5.1996 e 25.8.1995; 417/ES, rel. Min. Maurício Corrêa, Plenário, DJ 05.5.1998; 3.978/SC, rel. Min. Eros Grau, Plenário, DJe 29.10.2009) . 5. Situações flagrantemente inconstitucionais como o provimento de serventia extrajudicial sem a devida submissão a concurso público não podem e não devem ser superadas pela simples incidência do que dispõe o art. 54 da Lei 9.784/1999, sob pena de subversão das determinações insertas na Constituição Federal. 6. Existência de jurisprudência consolidada da Suprema Corte no sentido de que não há direito adquirido à efetivação de substituto no cargo vago de titular de serventia, com base no art. 208 da Constituição pretérita, na redação atribuída pela Emenda Constitucional 22/1983, quando a vacância da serventia se der já na vigência da Constituição de 1988 (Recursos Extraordinários 182.641/SP, rel. Min. Octavio Gallotti, Primeira Turma, DJ 15.3.1996; 191.794/RS, rel. Min. Maurício Corrêa, Segunda Turma, DJ 06.3.1998; 252.313-AgR/SP, rel. Min. Cezar Peluso, Primeira Turma, DJ 02.6.2006; 302.739-AgR/RS, rel. Min. Nelson Jobim, Segunda Turma, DJ 26.4.2002; 335.286/SC, rel. Min. Carlos Britto, DJ 15.6.2004; 378.347/MG, rel. Min. Cezar Peluso, DJ 29.4.2005; 383.408-AgR/MG, rel. Min. Ellen Gracie, Segunda Turma, DJ 19.12.2003; 413.082-AgR/SP, rel. Min. Eros Grau, Segunda Turma, DJ 05.5.2006; e 566.314/GO, rel. Min. Cármen Lúcia, DJe 19.12.2007; Agravo de Instrumento 654.228-AgR/MG, rel. Min. Gilmar Mendes, Segunda Turma, DJe 18.4.2008) . 7. Reafirmada a inexistência de direito adquirido de substituto que preenchera os requisitos do art. 208 da Carta pretérita à investidura na titularidade de Cartório, quando a vaga tenha surgido após a promulgação da Constituição de 1988, pois esta, no seu art. 236, § 3º, exige expressamente a realização de concurso público de provas e títulos para o ingresso na atividade notarial e de registro. 8. Os princípios republicanos da igualdade, da moralidade e da impessoalidade devem nortear a ascensão às funções públicas. 9. Segurança denegada (grifos acrescidos) 
11.20. Assim, utilizando as ideias de Luís Recaséns Siches como fachos iluminadores à compreensão desta vexata quaestio, entende-se que o subprincípio da proporcionalidade em sentido estrito aponta no sentido da prevalência do princípio da necessidade de concurso público para a investidura em cargo público, em detrimento do princípio da segurança jurídica. Não há, portanto, que se falar na incidência da decadência prevista no art. 54 da Lei 9.784/1999 quanto ao enquadramento dos recorrentes no Regime Jurídico Único. Daí porque se opina pela rejeição do argumento apresentado pelo recorrente.
11.21. Isso, contudo, não significa declarar inválido o princípio da segurança jurídica, nem mesmo compreendê-lo como exceção, mas trata-se, apenas, da circunstância de que, no caso concreto, o princípio da necessidade do concurso público precede ao da segurança jurídica. Sob circunstâncias diversas, a questão da precedência pode ser solucionada de outro modo.
11.22. Reforçando esse entendimento vem à balha outras deliberações do Pretório Excelso:
A Primeira Turma negou provimento a recurso ordinário em mandado de segurança em que servidores anistiados pleiteavam o reingresso ao serviço público em regime estatutário. No caso, os recorrentes, anistiados pela Lei 8.878/1994, teriam questionado ato que determinara o retorno ao serviço público, em quadro especial em extinção do Ministério das Cidades, sob o regime celetista. A Turma afirmou que a possibilidade de transformação de empregos em cargos públicos não garantiria amparo automático à pretensão dos recorrentes. Ressaltou que a Lei 8.878/1994 dera tratamento especial aos casos de exoneração, demissão ou dispensa em virtude de o tomador dos serviços haver sido extinto, liquidado ou privatizado. O benefício previsto na citada lei ficara jungido à transferência, absorção ou execução da atividade do órgão extinto por outro da Administração Pública Federal. Enfatizou que o reingresso nos quadros do Poder Executivo não implicaria necessária submissão ao estatuto dos servidores públicos federais. Na situação concreta, a manutenção do regime celetista resultaria das características originais dos vínculos rompidos. Salientou que isso se dera em atenção às normas que regulamentaram a anistia, as quais teriam previsto a observância do cargo ou emprego anteriormente ocupado (Lei 8.878/1994, art. 2º e Decreto 6.077/2007) . Ademais, descaberia atribuir natureza autárquica à extinta Empresa Brasileira de Transportes Urbanos - EBTU, simplesmente em razão das atividades por ela desempenhadas. A entidade teria sido expressamente qualificada como empresa pública, consoante previsão do art. 5º da Lei 6.291/1975, dotada, portanto, de personalidade jurídica de direito privado e, consequentemente, submetidas à CLT. O Ministro Edson Fachin consignou que a adoção do regime estatutário violaria, também, o princípio do concurso público. RMS 30548/DF, rel. Min. Marco Aurélio, 15.9.2015 (grifos acrescidos) (RMS-30548) (Informativo 799, 1ª Turma) .
Em conclusão de julgamento, o Plenário denegou mandado de segurança impetrado contra ato do TCU, que negara registro às aposentadorias das impetrantes - v. Informativo 477. No caso, as impetrantes teriam sido beneficiadas pela anistia, com fundamento no art. 8º, § 5º, do ADCT, e reintegradas no quadro funcional do Ministério da Educação. Ressaltou-se que o TCU limitara-se a examinar a concessão da aposentadoria com base no art. 71, III, da CF e não a anistia em si. Reputou-se que as impetrantes não teriam ocupado cargo, função ou emprego público na Administração Pública Federal, mas apenas teriam desempenhado atividade temporária sem qualquer vínculo, junto a pessoas jurídicas de direito privado para a efetivação do transitório Programa Nacional de Alfabetização. MS 25916/DF, rel. Min. Marco Aurélio, 19.9.2013 (grifos acrescidos) (MS-25916) (Informativo 720, Plenário) .
12. Da possibilidade jurídica de existir servidor permanente da União ou de suas autarquias regido pelas leis trabalhistas
12.1.  O recorrente aduz que não há possibilidade jurídica de existirem servidores da União ou de suas autarquias regidos pelas leis trabalhistas, com base nos seguintes argumentos:
12.2. Nos termos da vigente Constituição da República, o regime jurídico é único, não há possibilidade jurídica de existir servidor permanente da União ou de suas autarquias regido pelas leis trabalhistas ou qualquer outro regime que não seja o da Lei 8.112/1990.
12.3. Nesse sentir, não há possibilidade nem mesmo de lei criar quadro próprio para celetistas ou emprego celetista no âmbito da União, estados, Distrito Federal ou municípios.
12.4. O Egrégio Supremo Tribunal Federal, no julgamento da ADIn 2.135-4, deferiu parcialmente a medida cautelar, para suspender a eficácia do art. 39, caput, da Constituição Federal, com a  redação que lhe deu a Emenda Constitucional 19/1998, ficando o referido dispositivo com sua redação original.	
12.5. Aqui já está evidente que, em respeito à literal disposição constitucional, não há possibilidade de haver servidor público regido pela CLT ou leis referentes ao contrato de emprego, em face da Medida Caulelar concedida na ADI 2.135-4, pelo Pretório Excelso.
Análise:
12.6. Para o deslinde da presente questão, vale repisar a doutrina de Marcelo Moura:
O regime de emprego público nada mais é do que o regime celetista aplicado à Administração Federal Direta, Autárquica e Fundacional. Tal regime foi instituído pela Lei Federal 9.962/2000, com o intuito de flexibilizar as contratações pela União, e passou a conviver com o regime estatutário da Lei 8.112/1990.
A convivência destes dois regimes só foi possível porque a EC 19/1998 acabou com a exigência de que cada ente da Federação tivesse um só regime jurídico para reger a relação com seus servidores. Contudo, o E. STF deferiu parcialmente cautelar, com efeito ex nunc, para suspender a eficácia do art. 39, caput, da CF, com a redação imposta pela EC 19/1998 (ADI 2.135-4, DJU 14-8-2007) .
Com a decisão do STF, voltou a vigorar a antiga redação do art. 39, caput, da CF, que exigia o regime jurídico único. Consequentemente, o denominado regime de emprego público só subsistiu no intervalo entre a edição da Lei Federal 9.962/2000 e a concessão da cautelar na ADI 2.135-4, DJU 14-8-2007. A decisão na ADI só teve efeito ex nunc e as contratações ocorridas na vigência da referida lei foram respeitadas (grifos acrescidos) (in Curso de Direito do Trabalho. São Paulo: Saraiva, 2014, p. 174) .
12.7. Ex positis, entende-se que é perfeitamente possível o enquadramento dos servidores oriundos da Portobrás no Ministério dos Transportes, como celetistas, integrantes de quadro em extinção. Isto porque, de forma a reforçar este entendimento, as contratações de empregados públicos celetistas pela União, ocorridas na vigência da Lei 9.962/2000, foram respeitadas até a prolação da ADI 2.135-4, que teve efeitos ex nunc. 
13. Da constitucionalidade da reintegração de anistiado em emprego público
13.1. O recorrente aduz que, se se considerar inconstitucional a transposição do regime da CLT para o estatutário, seria, também, inconstitucional qualquer reintegração de anistiado em emprego público, com base nos seguintes argumentos:
13.2. O fato é que o art. 37, II, da Constituição da República exige o concurso púbico para o provimento de cargo público e também para a admissão em emprego público: "a investidura em cargo ou emprego público"... Daí, se incidisse a proibição, seria ela aplicável ao cargo público e ao emprego público e, consequentemente, seria inconstitucional a reintegração de anistiado de órgão ou entidade extinta.
Análise:
13.3. É certo que o art. 37, II, da Constituição da República exige o concurso público tanto para o provimento de cargo quanto para o provimento de emprego público. No entanto, é de se ponderar que, para uma mesma remuneração de cargo e emprego público, o cargo público oferece, dentre outras vantagens, a estabilidade e a aposentadoria com proventos mais atrativos que no emprego público. Daí ser mais concorrido o certame para a investidura em cargo público, comparativamente ao emprego público.
13.4. Exsurge daí toda a carga principiológica que veda a transposição de anistiados que anteriormente eram empregados públicos e que, posteriormente, pleiteiam os seus enquadramentos em cargos públicos.
13.5. Nessa ordem de ideias, os argumentos apresentados não merecem prosperar.
14.	 Do art. 243 da Lei 8.112/1990
14.1. O recorrente aduz que a Lei 8.112/1990, no seu art. 243, dispõe sobre submissão ao regime estatutário de ex-servidores da Portobrás, com base nos seguintes argumentos:
14.2. É juridicamente possível e obrigatória a transformação retroativa dos empregos permanentes anteriormente ocupados nas extintas empresas prestadoras de serviços públicos em cargos públicos dos quadros da União, de acordo com o art. 243 do RJU (Lei 8.112/1990) , observados os parâmetros adotados na implantação do Regime Jurídico Único, ou seja, em primeiro lugar, as atribuições exercidas inerentes ao emprego que ocupava e as atribuições do cargo em que será enquadrado.
Análise:
14.3. Com a devida vênia, entende-se que a natureza jurídica da Portobrás encontra-se expressa na Lei 6.222/1975, que assim dispõe:
Art. 1º da Lei 6.222/1975: Fica o Poder Executivo autorizado a constituir, na forma definida no inciso II do artigo 5º do Decreto-lei nº 200, de 25 de fevereiro de 1967, alterado pelo Decreto-lei nº 900, de 29 de setembro de 1969, a empresa pública denominada Empresa de Portos do Brasil S.A. - PORTOBRÁS, vinculada ao Ministério dos Transportes. 
14.4. É dizer: a Portobrás, por força de lei, têm natureza jurídica de empresa pública e, por via de consequência, integra a Administração Indireta. Assim, não estão abrangidas pelo Regime Jurídico Único previsto no art. 39 da Carta Política de 1988, em sua redação inicial.
14.5. Destarte, não merecem prosperar as alegações do recorrente.
15. Da impossibilidade da convalidação do ato de transposição de celetista para estatutário
15.1. O recorrente aduz que o ato de transposição de celetista para estatuário deve ser convalidado, com base nos seguintes argumentos:
15.2. Mesmo se fosse existente a suposta ilegalidade, o ordenamento jurídico brasileiro leva a manutenção ou convalidação do ato supostamente ilícito ou dos seus efeitos. O que melhor atende ao interesse público, o Estado Democrático de Direito e a paz social é a manutenção ou convalidação do ato, que não pode ser desfeito ou anulado.
Análise:
15.3. Para o deslinde da presente questão, remete-se ao que foi discutido nos itens 11.3 a 11.22, em que se abordou o choque entre os princípios da segurança jurídica (argumento que sustenta a tese da pacificação social e a convalidação do ato de aposentadoria) e da necessidade de concurso público para a investidura em cargos públicos.
15.4. Assim, utilizando as ideias de Luís Recaséns Siches como fachos iluminadores à compreensão desta vexata quaestio, entende-se que o subprincípio da proporcionalidade em sentido estrito aponta no sentido da prevalência do princípio da necessidade de concurso público para a investidura em cargo público, em detrimento do princípio da segurança jurídica.
15.5. Nesse sentir, os argumentos do recorrente não merecem prosperar.
16. Dos princípios da irredutibilidade de vencimentos, da segurança jurídica e do direito adquirido
16.1. O recorrente aduz que teria havido lesão aos princípios da irredutibilidade de vencimentos, da segurança jurídica e do direito adquirido, com base nos seguintes argumentos:
16.2. Mesmo se eventualmente houvesse decisão final em processo administrativo ou do TCU, declarando nulo o enquadramento do recorrente, deveria ele permanecer aposentado no cargo que ocupava na época da aposentadoria e recebendo os proventos correspondentes, sendo descabida qualquer redução no valor recebido.
16.3. Consoante a jurisprudência do STF, o ato de aposentadoria e de concessão de pensão são atos jurídicos que gozam da proteção da segurança jurídica e do direito adquirido, e, assim, não podem ser revogados ou anulados em face de mudanças de interpretação.
16.4. Assim, em razão do direito adquirido ou do princípio da segurança jurídica, de parelha com o que se convencionou chamar de "proteção da confiança" ou lealdade administrativa (um dos conteúdos do princípio constitucional da moralidade administrativa) , deve ser mantida a aposentadoria do recorrente como foi concedida, sem qualquer recurso ou impugnação.
Análise:
16.5. No que tange ao argumento de violação ao princípio da irredutibilidade salarial, destaca-se que, de acordo com o e. STF, não há óbice à redução de proventos caso a concessão da aposentadoria esteja sendo paga ao arrepio da lei, nos termos do entendimento proferido no âmbito do MS 25.552, de relatoria da Ministra Cármen Lúcia, verbis: 
EMENTA: MANDADO DE SEGURANÇA. ATO DO TRIBUNAL DE CONTAS DA UNIÃO. APOSENTADORIA DE MAGISTRADO.[...]. DECADÊNCIA ADMINISTRATIVA E OFENSA AO PRINCÍPIO DA IRREDUTIBILIDADE DE SALÁRIOS NÃO CONFIGURADAS. [...]3. O Supremo Tribunal Federal pacificou entendimento de que, sendo a aposentadoria ato complexo, que só se aperfeiçoa com o registro no Tribunal de Contas da União, o prazo decadencial da Lei n. 9.784/99 tem início a partir de sua publicação. Aposentadoria do Impetrante não registrada: inocorrência da decadência administrativa. 4. A redução de proventos de aposentadoria, quando concedida em desacordo com a lei, não ofende o princípio da irredutibilidade de vencimentos. Precedentes. 5. Segurança denegada. (grifos acrescidos) 
16.6. Cabe lembrar que a sedimentada jurisprudência da Suprema Corte é no sentido de classificar como ato complexo a concessão de aposentadoria, reforma ou pensão, consoante os seguintes julgados (RMS 3881/SP, MS 19875/DF, RE 195861/ES e MS 23665/DF) .
16.7. Assim, sendo o ato de aposentadoria e/ou pensão complexo, este somente passa a estar plenamente formado (perfeito) , válido (aferição da legalidade com reflexo de definitividade perante a Administração) e eficaz (plenamente oponível a terceiros, deixando de apresentar executoriedade provisória) quando recebe o registro pela Corte de Contas. Tal entendimento decorre do disposto no inciso III do art. 71 da Constituição Federal, que estabelece que compete ao Tribunal de Contas da União apreciar, para fins de registro, a legalidade dos atos de admissão, assim como a concessão de aposentadoria, reforma ou pensão.
16.8. Nessa perspectiva, impõe-se reconhecer que referidos atos possuem natureza precária, razão pela qual, até que haja o efetivo julgamento e o consequente registro pela Corte de Contas, não há que se falar em direito adquirido, ato jurídico perfeito, proteção da confiança, ou em irredutibilidade dos proventos, tendo em vista a ausência de aperfeiçoamento e definitividade dos atos.
16.9. A propósito do tema, colaciona-se entendimento esposado pela Corte Constitucional ao decidir no âmbito do RE-195.861/ES:
APOSENTADORIA - ATO ADMINISTRATIVO DO CONSELHO DA MAGISTRATURA - NATUREZA - COISA JULGADA ADMINISTRATIVA - INEXISTÊNCIA. O ato de aposentadoria exsurge complexo, somente se aperfeiçoando com o registro perante a Corte de Contas. Insubsistência da decisão judicial na qual assentada, como óbice ao exame da legalidade, a coisa julgada administrativa. (grifos acrescidos) 
16.10. No caso em apreço, não houve o registro em razão da constatação de ilegalidade no ato, o que afasta, por si só, a presunção de legitimidade do ato administrativo que lhe concedeu o benefício, não havendo, assim, que se falar em violação da segurança jurídica ou de proteção da confiança, tampouco de direito adquirido à aposentação.
16.11. Nesse sentir, é de se propor a rejeição dos argumentos do recorrente. 
17. Da modificação posterior de jurisprudência
17.1. O recorrente aduz que a modificação posterior da jurisprudência não pode alterar situações constituídas à luz de critério interpretativo anterior, com base nos seguintes argumentos:
17.2. Antes do v. Acórdão 303/2015-TCU-Plenário, nenhum acórdão do TCU entendeu ser inconstitucional a transposição do regime celetista ou estatutário de servidor público da Administração Direta oriundo de entidade extinta.
Análise:
17.3. Não procede a alegação do recorrente, eis que a primeira vez em que foi debatida neste Tribunal a questão da transposição de regime - de celetista para estatutário - dos ex-servidores da Portobrás e da EBTU foi mediante o Acórdão 303/2015-TCU-Plenário. 
17.4. É certo que existem muitos atos concessórios de aposentadoria já registrados oriundos do Ministério dos Transportes referentes a ex-empregados da Portobras e da EBTU. No entanto, os registros ocorreram pelo fato de não constarem nos respectivos formulários do Sisac a informação sobre a aludida transposição de regime. Além disso, o §2º do art. 260 do Regimento Interno do Tribunal dispõe que "o acórdão que considerar legal o ato e determinar o seu registro não faz coisa julgada administrativa e poderá ser revisto de ofício pelo Tribunal, com a oitiva do Ministério Público e do beneficiário do ato, dentro do prazo de cinco anos da apreciação, se verificado que o ato viola a ordem jurídica, ou a qualquer tempo, no caso de comprovada má-fé."
17.5. Nesse sentir, o argumento apresentado pelo recorrente não merece prosperar. 
18. Do princípio da isonomia
18.1. O recorrente alega ter havido violação ao princípio da isonomia, com base nos seguintes argumentos:
18.2. Aos cargos com iguais atribuições aplica-se a mesma remuneração ou subsídio.
Análise:
18.3. Observa-se que não se está aqui discutindo equiparação de remunerações ou salários, mas, isto sim, a ilegalidade da concessão da aposentadoria do recorrente. Assim, é descabido o argumento do recorrente.
19. Da fonte de custeio para a aposentadoria pelo Regime Geral de Previdência
19.1. O recorrente aduz que não há fonte de custeio para a aposentadoria pelo Regime Geral de Previdência, com base nos seguintes argumentos:
19.2. Não poderia o TCU julgar ilegal a aposentadoria e pensão estatutária, negando-lhe registro ou cancelando o registro já efetivado, porque seria condenar a morte muitos recorrentes, eis que seus pedidos de aposentadoria do setor privado dependeria de análise do INSS e, provavelmente, seria negada, já que a União não pagou contribuição social quando foram reintegrados e, assim, há o obstáculo do art. 202, § 2º e 3º, da CF, eis que não há fonte de custeio e não pode a União conceder subvenção nesse sentido.
Análise:
19.3. No caso dos autos, incide a contagem recíproca de tempo de serviço, prevista no § 9º do art. 201 da Lei Maior, combinado com o art. 2º da Lei 6.226/1975 e o disposto na Súmula TCU 159, conforme abaixo transcrito:
Art. 201, § 9º da CF
Art. 201. A previdência social será organizada sob a forma de regime geral, de caráter contributivo e de filiação obrigatória, observados critérios que preservem o equilíbrio financeiro e atuarial, e atenderá, nos termos da lei, a: (Redação dada pela Emenda Constitucional nº 20, de 1998)         
 (...)                     
 § 9º Para efeito de aposentadoria, é assegurada a contagem recíproca do tempo de contribuição na administração pública e na atividade privada, rural e urbana, hipótese em que os diversos regimes de previdência social se compensarão financeiramente, segundo critérios estabelecidos em lei.                              (Incluído dada pela Emenda Constitucional nº 20, de 1998) 
 (...) 
Art. 2º da Lei 6.226/1975
Art. 2º Os segurados do Instituto Nacional de Previdência Social (INPS) que já houverem realizado 60 (sessenta) contribuições mensais terão computado, para todos os benefícios previstos na Lei nº 3.807, de 26 de agosto de 1960, com as alterações contidas na Lei nº 5.890, de 8 de junho de 1973, ressalvado o disposto no artigo 6º, o tempo de serviço público prestado à administração Federal Direta e às Autarquias Federais.
Súmula TCU 159
Na interpretação das regras previstas na Lei nº 6.226, de 14/07/75, sobre a contagem recíproca, para efeito de aposentadoria, de tempo de serviço público federal e de atividade privada, adota-se o seguinte entendimento normativo: "a) o tempo de serviço, em atividade privada, deve ser averbado com discriminação dos períodos em cada empresa e especificação da sua natureza, juntando-se ao processo da concessão de aposentadoria, a certidão fornecida pelo INPS; b) o tempo certificado pelo INPS será apurado contando-se os dias existentes entre as datas inicial e final de cada período, convertido depois o total em anos, mediante sucessivas divisões daquele resultado por 365 e 30 dias; c) o tempo de serviço militar pode ser averbado junto com o da atividade privada ou separadamente à vista do documento hábil fornecido pela respectiva corporação, caso em que se fará se houver superposição, a devida dedução do total certificado pelo INPS; d) o cômputo do tempo em atividade privada será feito singularmente, sem contudo prejudicar eventual direito à contagem do em dobro ou em condições especiais, na forma do regime jurídico estatutário, pelo qual vai aposentar-se o servidor; e) o aproveitamento da contagem recíproca não obsta a concessão de aposentadoria prêmio a que fizer jus o funcionário, uma vez satisfeitos os demais pressupostos fáticos, além do tempo mínimo necessário, ainda que atingido este com o de atividade privada".
19.4. É dizer: no caso da aposentadoria do recorrente pelo regime do setor privado, não há que se falar em lesão ao patrimônio do INSS, eis que incide a contagem recíproca do tempo de serviço. Daí porque se opina pela rejeição dos argumentos apresentados pelo recorrente.
20. Das decisões judiciais favoráveis aos recorrentes
20.1. O recorrente aduz que existem acórdãos favoráveis à tese por ele defendida.
Análise:
20.2. Merecem destaque as seguintes deliberações oriundas do Pretório Excelso:
A Primeira Turma negou provimento a recurso ordinário em mandado de segurança em que servidores anistiados pleiteavam o reingresso ao serviço público em regime estatutário. No caso, os recorrentes, anistiados pela Lei 8.878/1994, teriam questionado ato que determinara o retorno ao serviço público, em quadro especial em extinção do Ministério das Cidades, sob o regime celetista. A Turma afirmou que a possibilidade de transformação de empregos em cargos públicos não garantiria amparo automático à pretensão dos recorrentes. Ressaltou que a Lei 8.878/1994 dera tratamento especial aos casos de exoneração, demissão ou dispensa em virtude de o tomador dos serviços haver sido extinto, liquidado ou privatizado. O benefício previsto na citada lei ficara jungido à transferência, absorção ou execução da atividade do órgão extinto por outro da Administração Pública Federal. Enfatizou que o reingresso nos quadros do Poder Executivo não implicaria necessária submissão ao estatuto dos servidores públicos federais. Na situação concreta, a manutenção do regime celetista resultaria das características originais dos vínculos rompidos. Salientou que isso se dera em atenção às normas que regulamentaram a anistia, as quais teriam previsto a observância do cargo ou emprego anteriormente ocupado (Lei 8.878/1994, art. 2º e Decreto 6.077/2007) . Ademais, descaberia atribuir natureza autárquica à extinta Empresa Brasileira de Transportes Urbanos - EBTU, simplesmente em razão das atividades por ela desempenhadas. A entidade teria sido expressamente qualificada como empresa pública, consoante previsão do art. 5º da Lei 6.291/1975, dotada, portanto, de personalidade jurídica de direito privado e, consequentemente, submetidas à CLT. O Ministro Edson Fachin consignou que a adoção do regime estatutário violaria, também, o princípio do concurso público. RMS 30548/DF, rel. Min. Marco Aurélio, 15.9.2015 (grifos acrescidos) (RMS-30548) (Informativo 799, 1ª Turma) .
Em conclusão de julgamento, o Plenário denegou mandado de segurança impetrado contra ato do TCU, que negara registro às aposentadorias das impetrantes - v. Informativo 477. No caso, as impetrantes teriam sido beneficiadas pela anistia, com fundamento no art. 8º, § 5º, do ADCT, e reintegradas no quadro funcional do Ministério da Educação. Ressaltou-se que o TCU limitara-se a examinar a concessão da aposentadoria com base no art. 71, III, da CF e não a anistia em si. Reputou-se que as impetrantes não teriam ocupado cargo, função ou emprego público na Administração Pública Federal, mas apenas teriam desempenhado atividade temporária sem qualquer vínculo, junto a pessoas jurídicas de direito privado para a efetivação do transitório Programa Nacional de Alfabetização. MS 25916/DF, rel. Min. Marco Aurélio, 19.9.2013 (grifos acrescidos) (MS-25916) (Informativo 720, Plenário) .
20.3. Assim, é de se considerar a seguinte lição de Carlos Maximiliano:
Uma decisão isolada não constitui jurisprudência; é mister que se repita, e sem variações de fundo. O precedente, para constituir jurisprudência, deve ser uniforme e constante" (grifos acrescidos) (in Hermenêutica e Aplicação do Direito, 15ª Ed., Rio de Janeiro: Forense, 1995, p. 184) .
20.4. Nesse sentir, merece destaque a lição de Alexandre Simões Lindoso:
 (...) verifica-se que a jurisprudência não se forma em decorrência de um único julgado.  A ideia de conjunto, de pluralidade de julgados, faz parte de sua essência. Sua conformação, assim, exige uma série de decisões. Mas não é só. É importante que esse agrupamento de decisões guarde internamente harmonia e coerência. É imperioso, portanto, para que se possa cogitar de jurisprudência, que esse conjunto de decisões não seja heterogêneo. Muito pelo contrário, deve estar revestido do atributo da uniformidade, evidenciando univocidade de entendimento acerca de determinada matéria (grifos acrescidos) (in A nova lei dos recursos trabalhistas: Lei 13.015/2014. São Paulo: LTr, 2015, p. 108) .
20.5. Por conseguinte, entende-se que decisões isoladas da justiça federal não têm o condão de infirmar a ponderosa argumentação até aqui apresentada, mormente à luz da orientação emanada do Pretório Excelso. 
CONSIDERAÇÕES ADICIONAIS
21. O recorrente informa que se encontra sob a proteção da Lei 10.741/2003 (Estatuto do Idoso) e solicita que lhe seja concedida prioridade na tramitação e nas decisões deste processo.
CONCLUSÃO
22.	 Ex positis conclui-se que:
a) não houve violação ao contraditório e à ampla defesa;
b) não há necessidade de o ato inicial de aposentadoria e o de sua alteração serem julgados, por conexão, conjuntamente;
c) não houve a incidência da decadência na apreciação do ato de alteração de aposentadoria do recorrente;
d) o TCU é competente para rever aposentadoria já registrada;
e) a Lei Maior veda a transformação de emprego público em cargo público;
f) o Acórdão 303/2015-TCU-Plenário não é nulo;
g) não houve a incidência da decadência na reapreciação da transposição do interessado de celetista para estatutário;
h) há possibilidade jurídica de existir servidor permanente da União ou de suas autarquias regido pelas leis trabalhistas;
i) não é inconstitucional reintegração de anistiado em emprego público;
j) não se aplica o disposto no art. 243 da Lei 8.112/1990 ao recorrente;
k) o ato de transposição de celetista para estatutário não deve ser convalidado;
l) não houve ofensa aos princípios da irredutibilidade de vencimentos, da segurança jurídica e do direito adquirido;
m) não há que se falar em modificação posterior de jurisprudência;
n) não houve violação ao princípio da isonomia;
o) há fonte de custeio para a aposentadoria do recorrente pelo Regime Geral de Previdência;
p) existem acórdãos favoráveis à tese do recorrente, mas não é este o entendimento do STF.
22.1. Nesse sentir, deve-se negar provimento ao presente pedido de reexame.
PROPOSTA DE ENCAMINHAMENTO
23.	Ante o exposto, submetem-se os autos à consideração superior, propondo-se:
a) conceder prioridade na tramitação e nas decisões deste processo, em conformidade com o Estatuto do Idoso;
b) conhecer do recurso interposto, para, no mérito, negar-lhe provimento;
c) dar ciência do acórdão que for prolatado ao recorrente e aos demais interessados, ressaltando-se que o relatório e o voto que o acompanharem podem ser consultados no endereço www.tcu.gov.br/acordaos, no dia seguinte ao de sua oficialização.
2. O Ministério Público, representado nos autos pelo Procurador Dr. Júlio Marcelo de Oliveira, manifestou-se de acordo com a proposição da unidade técnica (peça 88) .
É o Relatório.

não há.

Procurador Júlio Marcelo de Oliveira.

APOSENTADORIA. REVISÃO DE OFÍCIO. ATO DE ALTERAÇÃO. VÍCIO INSANÁVEL. DECRETAÇÃO DE NULIDADE ABSOLUTA DO ACÓRDÃO QUE O CONSIDEROU LEGAL. DETERMINAÇÕES. PEDIDO DE REEXAME. ARGUMENTOS INCAPAZES DE MODIFICAR O ENTENDIMENTO DESTE TRIBUNAL. NEGATIVA DE PROVIMENTO.

APOSENTADORIA (APOS)

Secretaria de Recursos (Serur).

Trata-se de pedido de reexame interposto pelo Sr. Nereu Delfino Motta contra o Acórdão 2541/2017-TCU-Plenário, por meio do qual esta Corte de Contas anulou o Acórdão 2621/2011-TCU-Primeira Câmara, que havia considerado legal ato de alteração de aposentadoria emitido em favor do recorrente, tendo em vista ter sido constatado um vício insanável do elemento "forma" do ato em epígrafe, o qual não reunia os requisitos legais para ter sido cadastrado como alteração.
Preliminarmente, convém apresentar a questão de fundo que levou a apreciação em epígrafe. Por meio do Acórdão 303/2015-TCU-Plenário, o TCU reconheceu a existência de irregularidade na reintegração de empregados oriundos da Portobrás e da EBTU, com base na Lei 8.878/1994. Isso porque a sobredita reintegração foi levada a efeito, pelo Ministério dos Transportes, mediante a transposição do regime de trabalho dos reintegrados, de celetista para estatutário, sem que houvesse comando legal ou judicial que amparasse esse procedimento. 
Destarte, diante da constatação de que a aposentadoria do recorrente padecia de impropriedade relativa à transposição indevida para o regime estatutário, seu ato de concessão inicial foi considerado ilegal por esta Corte de Contas. 
No que tange ao ato de aposentadoria em apreço, esta Corte de Contas, por meio da decisão recorrida, entendeu não se tratar de um ato "típico de alteração", por conter um vício insanável do elemento "forma". Em consequência, o ato em questão foi invalidado, uma vez que não preencheu os requisitos previstos no § 1º do art. 2º da então vigente Instrução Normativa-TCU 55/2007 nem no § 1º do art. 2º Resolução-TCU 206/2007.
No apelo interposto, o recorrente alega em síntese que: (i) houve violação ao contraditório e ampla defesa; (ii) o ato inicial de aposentadoria e a respectiva alteração deveriam ter sido julgados conjuntamente; (iii) incidiria a decadência na apreciação do ato de alteração em epígrafe; (iv) o TCU não tem competência para rever aposentadoria já registrada; (v) a constituição não veda a transformação de emprego público em cargo público; (vi) o Acórdão 303/2015-TCU-Plenário seria nulo; (vii) incidiria a decadência na reapreciação da transposição do interessado de celetista para estatutário; (viii) existe a possibilidade jurídica de existir servidor permanente da união ou de suas autarquias regido pelas leis trabalhistas; (ix) considerar inconstitucional a transposição do regime da CLT para o estatutário, implicaria em considerar, também, inconstitucional, qualquer  reintegração de anistiado em emprego público; (x) se aplica o disposto no art. 243 da Lei 8.112/1990 ao recorrente; (xi) o ato de transposição de celetista para estatutário deve ser convalidado; (xii) houve ofensa aos princípios da irredutibilidade de vencimentos, da segurança jurídica e do direito adquirido; (xiii) a modificação posterior da jurisprudência alcançou situações constituídas à luz de critério interpretativo anterior; (xiv) houve violação ao princípio da isonomia; (xv) não há fonte de custeio para aposentadoria do recorrente pelo Regime Geral de Previdência; (xvi) existem acórdãos favoráveis ao recorrente.
Após analisar detidamente os argumentos apresentados pelo recorrente, a Serur propõe conhecer do recurso em epígrafe para, no mérito, negar a ele provimento. Nesse caminho, a unidade técnica defende, em síntese, que: (i) não houve violação ao contraditório e à ampla defesa já que os procedimentos decorrentes do Acórdão 303/2015-TCU-Plenário asseguraram a participação dos interessados afetados nos respectivos processos que culminaram em revisões de ofício; (ii) não há necessidade de o ato inicial de aposentadoria e o de sua alteração serem julgados, por conexão, conjuntamente; (iii) não houve a incidência da decadência na apreciação do ato de alteração de aposentadoria do recorrente; (iv) o TCU é competente para rever aposentadoria já registrada; (v) a Constituição proíbe a transformação de emprego público em cargo público; (vi) o Acórdão 303/2015-TCU-Plenário não é nulo; (vii) não houve a incidência da decadência na reapreciação da transposição do interessado de celetista para estatutário; (viii) há possibilidade jurídica de existir servidor permanente da União ou de suas autarquias regido pelas leis trabalhistas; (ix) não é inconstitucional reintegração de anistiado em emprego público; (x) não se aplica o disposto no art. 243 da Lei 8.112/1990 ao recorrente; (xi) o ato de transposição de celetista para estatutário não deve ser convalidado; (xii) não houve ofensa aos princípios da irredutibilidade de vencimentos, da segurança jurídica e do direito adquirido; (xiii) não há que se falar em modificação posterior de jurisprudência; (xiv) não houve violação ao princípio da isonomia; (xv) há fonte de custeio para a aposentadoria do recorrente pelo Regime Geral de Previdência; (xvi) existem acórdãos favoráveis à tese do recorrente, mas não é este o entendimento do STF.
O Ministério Público junto ao TCU, em sua manifestação regimental, acompanhou as conclusões da Serur.
-II-
Quanto à admissibilidade, ratifico o entendimento já externado no despacho de peça 70, no sentido de que o recurso interposto deva ser conhecido, eis que preenchidos os requisitos de admissão que regem a espécie.
No tocante ao mérito do apelo, manifesto minha concordância integral com a proposta formulada pela Serur, razão pela qual adoto, como minhas razões decidir, os pareceres precedentes por seus próprios fundamentos, valendo-me, para tanto, da técnica de motivação per relationem, sem prejuízo de tecer os breves comentários a seguir.
Observo que a aposentadoria emitida em favor do recorrente foi informada ao TCU por intermédio dos seguintes atos:
	Ato
	TC
	Tipo
	Resultado das apreciações
	Observação

	10001506-04-2004-000116-7
	Processo 021.967/2014-8
	Inicial
Vigência: 16/2/2004
	Legal, tornada ilegal por revisão de ofício.
 (Acórdão 5379/2014-TCU-Plenário que considerou legal o ato, revisado de ofício pelo Acórdão 1331/2017-TCU-Plenário que foi mantido pelo Acórdão 507/2018-TCU-Plenário.
	Não há.

	10001506-04-2007-000019-3
	Processo 003.608/2011-5
	Alteração
Vigência: 18/2/2004
	Legal, anulado pelo Acórdão 2541/2017-TCU-Plenário.
 (Acórdão 2621/2011-TCU-Primeira Câmara que foi anulado pelo 2.541/2017-TCU-Plenário) 
	O ato cadastrado como alteração no ano de 2007 não cumpre os requisitos para ser enquadrado como alteração[footnoteRef:2]. [2:  Nos termos da então vigente IN 55/2007: Art. 2º A autoridade administrativa (...) VII - alteração do fundamento legal de ato concessório.§ 1° Constituem alteração do fundamento legal do ato concessório as eventuais revisões de tempo de serviço ou contribuição que impliquem alteração no valor dos proventos e as melhorias posteriores decorrentes de acréscimos de novas parcelas, gratificações ou vantagens de qualquer natureza, bem como a introdução de novos critérios ou bases de cálculo dos componentes do benefício, quando tais melhorias se caracterizarem como vantagem pessoal do servidor público civil ou militar e não tiverem sido previstas no ato concessório originalmente submetido à apreciação do Tribunal.§ 2º Não se encontra sujeito a registro, e, portanto, não deve ser remetido ao Tribunal, ato de alteração no valor dos proventos decorrente de acréscimo de novas parcelas, gratificações ou vantagens concedidas em caráter geral ao funcionalismo ou introduzidas por novos planos de carreira.] 

No que diz respeito à apreciação do ato inicial (10001506-04-2004-000116-7) , embora não seja objeto de discussão dos presentes autos, verifico que o Supremo Tribunal Federal, por meio do Mandado de Segurança 35.742, deferiu pedido de liminar em favor do ora recorrente para suspender os efeitos dos Acórdão 1331/2017-TCU-Plenário e Acórdão 507/2018-TCU-Plenário, prolatados pelo TCU nos autos do TC Processo 021.967/2014-8. Portanto, no que diz respeito à questão de fundo de que trata o caso dos autos, já discutida por esta Corte na apreciação do ato inicial, que se refere à transposição do regime da CLT para o regime estatutário, há decisão do STF que ampara provisoriamente Sr. Nereu Delfino Motta. 
No entanto, a discussão do ato de alteração analisado no presente processo é distinta, e se cinge a verificar se, quando emitido, o referido ato reunia condição para existir como "alteração".
Atualmente, nos termos do art. 2º da Instrução Normativa 78/2018, as hipóteses que exigem o encaminhamento de ato de alteração de concessão à apreciação pelo Tribunal, sejam decorrentes de pedido do interessado, de decisão administrativa ou de ordem judicial são: 
a) modificações do fundamento legal;
b) revisões de tempo de serviço ou contribuição que impliquem alteração no valor dos proventos;
c) revisões de tempo de serviço ou contribuição que, mesmo não implicando alteração do valor dos proventos, modificarem a natureza dos tempos averbados do ato inicial;
d) melhorias posteriores decorrentes de inclusão ou majoração de parcelas, gratificações ou vantagens de qualquer natureza, que tenham caráter pessoal;
e) novos critérios ou bases de cálculo dos componentes do benefício, quando tais melhorias se caracterizarem como vantagem pessoal do servidor público civil ou militar e não tiverem sido previstas no ato concessório originalmente submetido à apreciação do Tribunal;
f) inclusão de novo beneficiário;
g) alteração do enquadramento legal do pensionista;
h) modificação da proporcionalidade da concessão;
i) alteração da forma de cálculo do benefício.
Enquadra-se como alteração da forma de cálculo do benefício a modificação posterior da sistemática de reajustamento da concessão ou da observância ou não da regra de paridade.
Pelo mesmo normativo, não se encontra sujeito a registro, e, portanto, não deve ser remetido ao Tribunal, ato de alteração no valor dos proventos decorrente de acréscimo de novas parcelas, gratificações ou vantagens concedidas em caráter geral ao funcionalismo ou introduzidas por novos planos de carreira.
No caso do ato em epígrafe, o fundamento legal da concessão não foi alterado e nem qualquer outra característica que pudesse ensejar a emissão de ato de alteração, conforme se vê nos formulários a seguir: 
	Ato inicial
	Ato de alteração (apreciado nos autos) 

Observo que o fundamento legal de código 1-1-0406-3, que se verifica apenas no ato de alteração em análise, é complementar ao fundamento 1-1-5504-0, que consta dos dois atos. Este último fundamento (principal) se refere ao dispositivo previsto no art. 186, inciso III, alínea "a", da Lei 8.112/1990, que replica a redação original do art. 40, inciso III, alínea "a", da CF/1988:
Art. 40. O servidor será aposentado:
 (...) 
III - voluntariamente:
a) aos trinta e cinco anos de serviço, se homem, e aos trinta, se mulher, com proventos integrais;
O fundamento de código 1-1-0406-3, entretanto, se refere ao art. 3º da Emenda Constitucional 41/2003, cujo teor é o seguinte:
Art. 3º É assegurada a concessão, a qualquer tempo, de aposentadoria aos servidores públicos, bem como pensão aos seus dependentes, que, até a data de publicação desta Emenda, tenham cumprido todos os requisitos para obtenção desses benefícios, com base nos critérios da legislação então vigente.
O sobredito fundamento legal fez constar de forma expressa o direito adquirido daqueles que antes da promulgação da EC 41/2003 reuniam os requisitos para se inativar com base nas regras vigentes até a entrada em vigor da referida norma. Portanto, o fundamento legal complementar que consta do ato de alteração, que não explicita qual a razão da modificação, por si só, não justifica a emissão de ato de alteração apto a ser registrado pelo TCU. É que o fundamento legal complementar que constou da alteração não se enquadra na definição dada pelo art. 2º, § 1°, da então vigente Instrução Normativa 55/2007:
Art. 2º A autoridade administrativa (...) 
VII - alteração do fundamento legal de ato concessório.
§ 1° Constituem alteração do fundamento legal do ato concessório as eventuais revisões de tempo de serviço ou contribuição que impliquem alteração no valor dos proventos e as melhorias posteriores decorrentes de acréscimos de novas parcelas, gratificações ou vantagens de qualquer natureza, bem como a introdução de novos critérios ou bases de cálculo dos componentes do benefício, quando tais melhorias se caracterizarem como vantagem pessoal do servidor público civil ou militar e não tiverem sido previstas no ato concessório originalmente submetido à apreciação do Tribunal. (destaque acrescido) 
§ 2º Não se encontra sujeito a registro, e, portanto, não deve ser remetido ao Tribunal, ato de alteração no valor dos proventos decorrente de acréscimo de novas parcelas, gratificações ou vantagens concedidas em caráter geral ao funcionalismo ou introduzidas por novos planos de carreira.
Além disso, observo que a portaria vigente por meio da qual foi concedida aposentadoria ao inativo é a Portaria CGRH 226, de 16 de fevereiro de 2004, publicada no Diário Oficial da União de 18 de fevereiro de 2004, Seção 2, página 26, sofreu apenas uma reformulação em 2017, pela Portaria 3.011, de 22 de agosto de 2017 (DOU 31/8/2017, Seção 2, página 74) em decorrência da recusa do registro do ato inicial por esta Corte de Contas (atualmente suspensa pelo STF no MS 35.742, nos autos do TC Processo 021.967/2014-8:
Portarias de 16 de fevereiro de 2004
Nº 226 - Conceder aposentadoria por tempo de serviço, com proventos integrais a, NEREU DELFINO MOTTA, matrícula 1319936, na categoria funcional de Assistente Jurídico SJ 1102, Classe A, Padrão III, de acordo com o Artigo 186, inciso III alínea "a", da Lei nº 8.112/90, no Quadro Permanente deste Ministério. (grifos acrescidos) 
Portaria 3.011, de 22 de agosto de 2017
O COORDENADOR - GERAL DE GESTÃO DE PESSOAS DO MINISTÉRIO DOS TRANSPORTES, PORTOS E AVIAÇÃO CIVIL, no uso das atribuições que lhe foram subdelegadas pela Portaria/SAAD nº 202, artigo 1º, inciso VII, de 08 de outubro de 2010, publicada no Diário Oficial de 11 de outubro de 2010, resolve:
Tornar sem efeito a Portaria CGRH nº 226, de 16 de fevereiro de 2004, publicada no Diário Oficial da União de 18 de fevereiro de 2004, Seção 2, página 26, em virtude da aposentadoria do ex-servidor NEREU DELFINO MOTTA, matrícula SIAPE Nº 1319936 ter sido julgada ilegal pelo Tribunal de Contas da União -TCU, nos termos do Acórdão nº 1331/ 2017-TCU - Plenário, proferido nos autos do Processo nº TC Processo 021.967/2014-8, Ata nº 24/2017 -Plenário, em Sessão Ordinária de 28 de junho de 2017, ficando porém, dispensadas de ressarcimento as quantias indevidamente recebidas de boa-fé, consoante o Enunciado 106 da súmula de jurisprudência do TCU. (grifos acrescidos) 
Por tais razões, conforme sustentado na decisão recorrida, ato em análise é nulo, eis que emitido (cadastrado) sem reunir os requisitos necessários para ser apreciado como uma alteração. Com isso, não havendo alteração apta a ser registrada, resta apenas o ato inicial, que já fora apreciado nos autos do TC Processo 021.967/2014-8. 
Diante da preliminar analisada, torna-se desnecessário tecer comentários acerca dos demais argumentos apresentados pelo interessado, sendo suficientes e adequados as análises formuladas no âmbito da Serur, transcritas no relatório precedente e acolhidas in totum, por este relator.
	Ante o exposto, VOTO para que seja adotada a minuta de acórdão que ora trago ao exame deste Colegiado.
TCU, Sala das Sessões Ministro Luciano Brandão Alves de Souza, em 6 de fevereiro de 2019.
Ministro VITAL DO RÊGO 
Relator